---
title: "Séries Temporais"
author: "Filipe Coelho de Lima Duarte"
date: "8/18/2019"
output:
  pdf_document: default
  word_document: default
  html_document: default
---

# Atividade nº 1

Escolher 3 séries temporais no repositório TDSL.

```{r echo=FALSE, results='hide',message=FALSE}
devtools::install_github("FinYang/tsdl")
library(tsdl)
```

Uma série para cada tipo:

a. Com sazonalidade
b. Com tendência determinística
c. Série Financeira ou climática

Para cada série plotar:

a. A série própria e nas escalas de tempo: Mês e Ano.
b. ACF e PACF.
c. Série decomposta.
d. ACF sobre o resíduo da decomposição.

# 1ª Série: Com Sazonalidade

```{r echo=FALSE, results='hide',message=FALSE}
base <- subset(tsdl, "Meteorology")
dados <- ts(base[[5]], frequency = 12, start = c(1959, 1), end = c(1990,12))
date <- seq(as.Date("1959-01-01"), as.Date("1990-12-01"), by = "month")
serie1 <- data.frame(date = date, serie = dados[1:384])
write.csv(serie1, "serie1.csv", row.names = FALSE)
```

A série com sazonalidade foi a 5ª série de Metereologia. Essa série representa a mensuração mensal de dióxido de carbono sobre Manua Loa, Hawaii, entre janeiro de 1959 e dezembro de 1990.

## Gráfico da série

Essa série possui uma tendência crescente como pode ser visto no gráfico abaixo. Além disso, ela possui sazonalidade, uma vez que possui picos e vales frequentes de mesmo padrão ao longo do ano. 


```{r echo=FALSE, results='hide',message=FALSE}
plot(base[[5]], ylab = "Emissão de Dióxido de Carbono", xlab = "Ano")
```

## Boxplot da série

Vamos visualizar no gráfico de boxplot abaixo quais meses representam os aumentos sazonais da emissão dióxido de carbono. 


```{r echo=FALSE, results='hide',message=FALSE}
boxplot(dados ~ cycle(dados), xlab = "Mês", main = "Gráfico Boxplot mensal")
```

Verifica-se um aumento na emissão do dióxido de carbono em maio e uma redução considerável da emissão nos meses de setembro e outubro. 

## Tendência da série 

O próximo elemento a ser analisado é a tendência da série. Essa pode ser obtida através da agregação dos dados de forma anual. 

```{r echo = FALSE, results = "hide", message=FALSE}
plot(aggregate(dados), ylab = "Emissão de Dióxido de Carbono", xlab = "Ano", main = "Gráfico da Tendência")
```

Diante do gráfico acima, verifica-se uma forte tendência crescente. Essa tendência apresenta um comportamento determinístico, pois não há uma quebra estrutural que demonstre uma inversão em sua direção. 

## Decomposição da série

No que diz respeito à decomposição da série temporal, foi realizada a decomposição aditiva, pelo fato da variância não aumentar ao longo do tempo, como pode-se verificar abaixo. 

```{r echo = FALSE, results="hide", message=FALSE}
plot(decompose(dados))
```

A decomposição aditiva é representada pela soma dos componentes: Tendência, Sazonalidade e Erro, como demonstra a equação a seguir:

$$ 
x_t = m_t + s_t + zt
$$
onde, $m_t$ é a tendência, $s_t$ é a sazonalidade e $z_t$ é o termo do erro. 

Desse gráfico, percebe-se a tendência crescente e com comportamento semelhante ao linear; e sazonalidade expressiva relevando comportamento cíclico presente nos meses de maio e setembro/outubro. 

## gráfico da série entre xt e xt+1

O gráfico abaixo apresenta o valor da série $x_t$ em relação ao $x_{t+1}$. 

```{r echo = FALSE, message=FALSE, results="hide"}
plot(dados[1:383], dados[2:384], xlab = "x_t", ylab = "x_t+1")
```

Podemos perceber a forte autocorrelação serial, motivo pelo qual existe um comportamento linear e com tendência crescente.  

## Correlograma


O gráfico ACF apresenta no eixo x os lags e no eixo y, o valor da autocorrelação em cada lag. Portanto, conclui-se que ela possui valores elevados de autocorrelação serial. 

O gráfico da função de autocorrelação serial demonstra que a série possui um decaimento muito suave da autocorrelação, com forte autocorrelação em cada lag. Além disso, percebe-se a sazonalidade, pois a autocorrelação tende a aumentar em alguns lags posteriores de forma recorrente.  

```{r echo = FALSE, results="hide", message=FALSE}
acf(dados, main = "ACF")
```

No que diz respeito ao PACF, função de autocorrelação parcial, verifica-se a perda de autocorrelação a partir do primeiro lag. Isso demonstra que a série tem autocorrelação com lag 1.

```{r echo = FALSE, results="hide", message=FALSE}
pacf(dados, main = "PACF")
```

Sendo assim, o lag 1 possui autocorrelação negativa enquanto que os demais, do ponto de vista parcial, não são significativos.

## ACF sobre o resíduo da decomposição

A seguir, verifica-se o gráfico ACF para o resíduo da série.

```{r echo = FALSE, message=FALSE, results="hide"}
decomposicao_1 <- decompose(dados)
acf(decomposicao_1$random[!is.na(decomposicao_1$random)], main = "ACF sobre o resíduo da decomposição")
```

Percebe-se uma considerável autocorrelação entre a série e os lags 2, 5, 6 e 7. Contudo, há uma inversão do sinal do lag 2 em relação ao lag 5. 

# 2ª Série: com tendência determinística


```{r echo = FALSE, message=FALSE, results="hide"}
base2 <- subset(tsdl, "Demography")
dados2 <- base2[[1]]
date <- seq(as.Date("1978-01-01"), as.Date("1991-03-01"), by = "month")
serie2 <- data.frame(date = date, serie = dados2[1:159])
write.csv(serie2, "serie2.csv", row.names = FALSE)
```

A segunda série desta atividade possui uma tendência determinística. O seu gráfico nos lembra uma reta. 
A série escolhida é demográfica e representa a população civil autraliana, em milhares de pessoas, entre fevereiro de 1978 e abril de 1991.

```{r echo = FALSE, message=FALSE, results="hide"}
plot(dados2, ylab = "População australiana (em milhares)", xlab = "Ano")
```

## Boxplot da série

Vamos visualizar no gráfico de boxplot abaixo quais meses representam os aumentos sazonais da população civil australiana. 


```{r echo=FALSE, results='hide',message=FALSE}
boxplot(dados2 ~ cycle(dados2), xlab = "Mês", main = "Gráfico Boxplot mensal")
```

Não se verifica uma sazonalidade explícita nesta série, pois o gráfico de boxplot não demonstra diferenças significativas entre os meses, apenas uma leve elevação no início do ano. Isso corrobora com o que foi verificado a partir do gráfico da série, quando não verificamos picos recorrentes ao longo do tempo. 

## Tendência da série 

O próximo elemento a ser analisado é a tendência da série. Obtém-se através da agregação dos dados mensais em anuais. Diante disso, tem-se abaixo o gráfico da tendência determinística, haja vista o seu comportamento é semelhante ao de uma reta. 

```{r echo = FALSE, results = "hide", message=FALSE}
plot(aggregate(dados2), ylab = "População civil australiana (em milhares)", xlab = "Ano", main = "Gráfico da Tendência")
```

É evidente que a série da população civil australiana é semlhante à tendência estimada para a própria série (gráfico acima). Sendo assim, será necessário realizar a decomposição da série para investigar o componente do ruído. 

## Decomposição da série

No que diz respeito à decomposição da série temporal, foi realizada a decomposição aditiva, pelo fato da variância não aumentar ao longo do tempo, como pode-se verificar abaixo. 

```{r echo = FALSE, results="hide", message=FALSE}
plot(decompose(dados2))
```

Desse gráfico, percebe-se a tendência crescente e com comportamento semelhante ao linear, que pode ser modelada por meio de uma regressão linear em função do tempo. Ainda, verifica-se uma certa sazonalidade nesta série e um ruído com natureza estocástica. O ruído pode-se dizer estocástico pois não exibe um padrão recorrente nem que consiga ser modelado por uma equação matemática determinística. 

## gráfico da série entre xt e xt+1

O gráfico abaixo apresenta o valor da série $x_t$ em relação ao $x_{t+1}$. 

```{r echo = FALSE, message=FALSE, results="hide"}
plot(dados2[1:158], dados2[2:159], xlab = "x_t", ylab = "x_t+1")
```

A partir desse gráfico podemos perceber a forte autocorrelação serial, motivo pelo qual existe um comportamento linear e com tendência crescente. Entretanto, comparado com a 1ª série, esta (População Australiana em milhares de pessoas) possui menor espaçamento entre os pontos, isto é, menor variância.


## Correlograma

O gráfico ACF apresenta no eixo x os lags e no eixo y, o valor da autocorrelação em cada lag. Portanto, conclui-se que ela possui elevados valores de autocorrelação serial. 

O gráfico da função de autocorrelação serial demonstra que a série possui um decaimento suave da autocorrelação dos lags, com forte autocorrelação em cada lag. Além disso, não percebe-se sazonalidade uma vez que a autocorrelação não torna a aumentar entre os lags, pois se verifica apenas o seu decaimento.  

```{r echo = FALSE, results="hide", message=FALSE}
acf(dados2, main = "ACF")
```

No que diz respeito ao PACF, função de autocorrelação parcial, verifica-se a perda de autocorrelação a partir do primeiro lag, de tal maneira que as autocorrelações não são significativas. Isso demonstra que a série não apresenta autocorrelação nem com o lag 1. Ela mantém esse padrão entre os lags.

```{r echo = FALSE, results="hide", message=FALSE}
pacf(dados2, main = "PACF")
```

Sendo assim, não há presença de autocorrelação para valores a partir do lag 1 em diante, isto é, entre o lag 1, lag 2 etc.   

## ACF sobre o resíduo da decomposição

A seguir, verifica-se o gráfico ACF para o resíduo da série.

```{r echo = FALSE, message=FALSE, results="hide"}
decomposicao_2 <- decompose(dados2)
acf(decomposicao_2$random[!is.na(decomposicao_2$random)], main = "ACF sobre o resíduo da decomposição")
```

Percebe-se uma considerável autocorrelação entre a série e os lags 1, 2, 3, 5, 6, 7 e 8. Demonstrando que o seu resíduo possui autocorrelação positiva para os valores mais próximos e negativa para os mais distantes (até o lag 8). Ademais, verifica-se uma certa sazonalidade quando se nota que a partir do lag 5 ela torna a aumentar. Contudo, há uma inversão do sinal do lag 3 em relação ao lag 4, o que se repete ao longo dos lags.  

# 3ª Série: Financeira


```{r echo = FALSE, message=FALSE, results="hide"}
base3 <- subset(tsdl, "Finance")
dados3 <- base3[[22]]
```

A série Financeira escolhida foi a que representa o valor do índice trimestral do S&P 500 entre 1900 e 1997. Abaixo, pode-se verificar o seu gráfico:

```{r, echo = FALSE, message=FALSE, results = "hide"}
plot(dados3, main = "Índice trimestral do S&P 500")
```

O gráfico da série do valor Índice trimestral do S&P 500 apresenta um padrão sem tendência crescente ou descrescente ao longo se analisarmos a série completa. Contudo, se observamos algumas janelas temporais, isto é, certos períodos específicos é possível verificar certa tendência, como se observa para os últimos dois anos da série. 

## Boxplot da série

Vamos visualizar no gráfico de boxplot abaixo se existe sazonalidade na série ao longo do ano. 


```{r echo=FALSE, results='hide',message=FALSE}
boxplot(dados3 ~ cycle(dados3), main = "Boxplot do Índice trimestral do S&P 500", xlab = "Trimestre")
```

A partir do gráfico de boxplot, não se verifica sazonalidade na série do Índice trimestral do S&P 500, pois não é possível observar diferença significante entre as distribuições dos dados para o período analisado.

## Tendência da série 

O próximo elemento a ser analisado é a tendência da série. Obtém-se através da agregação dos dados por trimestres. Diante disso, tem-se abaixo o gráfico da tendência que representa uma média móvel trimestral. 

```{r echo = FALSE, results = "hide", message=FALSE}
plot(aggregate(dados3), ylab = "Índice trimestral do S&P 500", xlab = "Tempo", main = "Gráfico da Tendência")
```

É evidente que a série não apresenta tendência determinística, pois não se observa um padrão crescente ou descrescente ao longo de toda a série. Contudo, em alguns períodos específicos, como nos últimos 2 anos, tem-se um padrão crescente ou descrescente recorrente, mas que logo sofre uma quebra estrutural. 


## Decomposição da série

No que diz respeito à decomposição da série temporal, foi realizada a decomposição aditiva.

```{r echo = FALSE, results="hide", message=FALSE}
plot(decompose(dados3))
```

Desse gráfico, percebe-se que não há a tendência crescente ou decrescente como se observou no gráfico anterior. No que diz respeito à sazonalidade, verifica-se um efeito sazonal; quanto ao ruído, é perceptível sua natureza estocástica. O ruído pode-se dizer estocástico pois não exibe um padrão recorrente nem que consiga ser modelado por uma equação matemática determinística. 

## gráfico da série entre xt e xt+1

O gráfico abaixo apresenta o valor da série $x_t$ em relação ao $x_{t+1}$. 

```{r echo = FALSE, message=FALSE, results="hide"}
plot(dados3[1:387], dados3[2:388], xlab = "x_t", ylab = "x_t+1")
```

A partir desse gráfico podemos perceber a forte autocorrelação serial, motivo pelo qual existe um comportamento linear e com tendência crescente. Entretanto, comparado com a 1ª e 2ª série, esta (Índice trimestral S&P 500) possui maior espaçamento entre os pontos, isto é, maior variância. Além disso, nota-se um aumento da variância ao longo do tempo. 

## Correlograma

O gráfico ACF apresenta no eixo x os lags e no eixo y, o valor da autocorrelação em cada lag. Portanto, conclui-se que ela possui elevados valores de autocorrelação serial. 

O gráfico da função de autocorrelação serial demonstra que a série possui um decaimento suave da autocorrelação dos lags, com forte autocorrelação em cada lag. Além disso, não percebe-se sazonalidade uma vez que a autocorrelação não torna a aumentar entre os lags, pois se verifica apenas o seu decaimento.  

```{r echo = FALSE, results="hide", message=FALSE}
acf(dados, main = "ACF")
```

No que diz respeito ao PACF, função de autocorrelação parcial, verifica-se a autocorrelação negativa de forma parcialmente significativa no primeiro lag. Contudo, os demais lags não demonstram estatística significativa. 

```{r echo = FALSE, results="hide", message=FALSE}
pacf(dados3, main = "PACF")
```

Sendo assim, não há presença de autocorrelação para valores a partir do lag 1 em diante.   

## ACF sobre o resíduo da decomposição

A seguir, verifica-se o gráfico ACF para o resíduo da série.

```{r echo = FALSE, message=FALSE, results="hide"}
decomposicao_3 <- decompose(dados3)
acf(decomposicao_3$random[!is.na(decomposicao_3$random)], main = "ACF sobre o resíduo da decomposição")
```

Percebe-se uma considerável autocorrelação negativa entre a série e o lag 2. Contudo, para os demais lags, não se nota autocorrelação estatisticamente significativa. Isso pode indicar que o resíduo da série pode possuir uma certa correlação negativa com o 2 trimestre do ano. 

Portanto, a série financeira possui um comportamento complexo em relação às séries anteriores, haja vista sua natureza estocástica ser mais preponderante. 


