---
title: "Aula_3"
output: html_notebook
---

## Aula 3 - Cap. 5 e 6

### Capítulo 5 - Regressão

#### Modelos Lineares

Um modelo para uma série temporal {$x_t : t = 1,...,n$} é linear se ela pode ser expressa como:

$$ x_t = \alpha _0 + \alpha _1 \mu _{1,t} + \alpha _2 \mu _{2,t} + ... +\alpha _m u_{m,t} + z_t$$ 


#### Simulação

Gerando um modelo em que a tendência é linear e o wt é um ar(1) com o alpha = 0.8 e um wt que é um ruído branco gaussiano:
```{r}
set.seed(1)
z <- w <- rnorm(100, sd =20)
for(t in 2:100){
  z[t] <-  0.8*z[t - 1] + w[t]
}
Time <- 1:100
x <- 50 + 3*Time + z
```

Gráfico da simulação:
```{r}
plot(x, xlab = "time", type = "l")
```

Fazendo a regressão no tempo e avaliando o resíduo:
```{r}
x.lm <- lm(x ~ Time)
acf(resid(x.lm))
pacf(resid(x.lm))
```
Agora vou gerar um modelo com desvio padrão = 50

```{r}
set.seed(1)
z <- w <- rnorm(100, sd = 50)
for(t in 2:100){
  z[t] <- 0.8*z[t-1] + w[t]
}
Time <- 1:100
x <- 50 + 3*Time + z
```

Visualizando a série
```{r}
plot(x, xlab = "Time",  type = "l")
```
```{r}
x.lm <- lm(x ~ Time)
acf(resid(x.lm))
pacf(resid(x.lm))
```


#### Ajuste do modelo da série de temperatura

```{r}
library(readr)
getwd()
setwd("/Users/filipeduarte/R/CinSeriesTemporais/Repositorio_Introductory_Time_Series")
www <- "global.dat"
serie <- read_table(www,col_names = FALSE)
```

```{r}
str(serie)
```
```{r}
library(tidyr)
months <- format(seq.Date(as.Date("2013-01-01"), as.Date("2013-12-01"), 
                          by = "month"), format = "%b")
colnames(serie) <- months
#serie
serie$Year <- seq(1856,2005)
#serie
serie <- gather(serie, variable, value,- Year)
#serie
serie$Date <- as.Date(paste(serie$Year, serie$variable, "01", sep = "-"),
                         format = ("%Y-%b-%d"))
serie <- serie[order(serie$Date), ]
serie
```


```{r}
serie <- ts(serie$value, st = c(1856, 1), end = c(2005,
      12), fr = 12)
plot(serie[1:1000], type='l')
```


```{r}
temp <- window(serie, start = c(1970,1), end = c(2005,12))
print(temp)
temp.lm <- lm(temp ~ time(temp))
coef(temp.lm)
```

```{r}
confint(temp.lm)
```

```{r}
acf(resid(lm(temp ~ time(temp))))
```

#### Usando o GLS - Generalised Least Squares 

Corrigir porque os erros são autocorrelacionados

```{r}
library(nlme)
x.gls <- gls(x ~ Time, cor = corAR1(0.8))
coef(x.gls)
sqrt(diag(vcov(x.gls)))
```

```{r}
plot(temp)
```

```{r}
temp.gls <- gls(temp ~ time(temp), cor = corAR1(0.7))
confint(temp.gls)
```

#### Linear models with Seasonal variables

##### Indicador sazonal 

$$
x_t = m_t +s_t +z_t
$$


```{r}
Seas <- cycle(temp)
Time <- time(temp)
temp.lm <- lm(temp ~ 0 + Time + factor(Seas))
coef(temp.lm)
```

```{r}
set.seed(1)
TIME <- 1:(10 * 12)
TIME
w <- rnorm(10 * 12, sd = 0.5)
Trend <- 0.1 + 0.005 * TIME + 0.001 * TIME^2
Seasonal <- sin(2*pi*TIME/12) + 0.2*sin(2*pi*2*TIME/12) +
               0.1*sin(2*pi*4*TIME/12) + 0.1*cos(2*pi*4*TIME/12)
x <- Trend + Seasonal + w
plot(x, type = "l")
```


