---
title: "Aula 2 - Exponential Smoothing, Holt-Winters and Autoregressive"
output:
  html_document:
    df_print: paged
---

## Capítulo 3 - Forecasting Strategies

### Building approvals publications

Carregando os dados:
```{r}
Build.dat <- read.table("ApprovActiv.dat", header=T)
```

Visualizando os dados:
```{r}
head(Build.dat)
```

Temos duas séries, Approvals e Activity. Vamos criar as ts objects:
```{r}
App.ts <- ts(Build.dat$Approvals, start = c(1996,1), freq=4)
Act.ts <- ts(Build.dat$Activity, start = c(1996,1), freq=4)
```

Visualizando ambas as séries:
```{r}
ts.plot(App.ts, Act.ts, lty=c(1,3))
```

Aprovações e atividade de construção na Austrália. 

### Cross-correlation

A função de cross-covariance é:
$$
\gamma _k(x,y) = E[(x_{t+k}-\mu_x)(y_t - \mu_y)]
$$

enquanto que a função de cross-correlação 
$$
\rho _k(x,y) = \frac{\gamma _k(x,y)}{\sigma _x \sigma _y}
$$

O correlograma com a cross-correlation:
```{r}
acf(ts.union(App.ts, Act.ts))
```

Decomposição das séries:
```{r}
app.ran <- decompose(App.ts)$random
app.ran.ts <- window(app.ran, start = c(1996,3), end = c(2006,1))
act.ran <- decompose(Act.ts)$random
act.ran.ts <- window(act.ran, start = c(1996,3), end = c(2006,1))
acf(ts.union(app.ran.ts,act.ran.ts))
ccf(app.ran.ts, act.ran.ts)
```


## Exponential Smoothing

$$
x_t = \mu _t + w_t
$$

$$
a_t = \alpha x_t + (1 - \alpha)a_{t-1}
$$
onde $0<\alpha < 1$ e $w_t$ são varáveis aleatórias independentes e identicamente distribuídas com média 0 e desvio $\sigma$.

O coeficiente $a_t$ é a média móvel exponencialmente ponderada no tempo t. O valor de $\alpha$ determina o grau da suavização. 

A previsão para $\hat x_{n+k|n}=a_n$, em que $k=1,2,...$. O erro de um passo a frente é:
$$
e_t = x_t - \hat x_{t|t-1} = x_t - a_{t-1} 
$$

Vamos aos dados:

```{r}
Motor.dat <- read.table("motororg.dat", header = TRUE) 
```


```{r}
Comp.ts <- ts(Motor.dat$complaints, start = c(1996, 1), freq = 12)
```

```{r}
plot(Comp.ts, xlab = "Time / months", ylab = "Complaints")
```

É perceptível que não há uma tendência determinística nem uma sazonalidade explícita. 

Então, vamos aplicar o modelo Exponential Smoothing, que é um caso específico do Holt-Winters:

```{r}
Comp.hw1 <- HoltWinters(Comp.ts, beta = 0, gamma = 0)
Comp.hw1
```

Agora iremos visualizar o modelo:
```{r}
plot(Comp.hw1)
```

Vamos testar com o alpha delimitado de forma explícita
```{r}
Comp.hw2 <- HoltWinters(Comp.ts, alpha = 0.2, beta = 0, gamma = 0)
Comp.hw2
```

```{r}
plot(Comp.hw2)
```

## Holt-Winters

Os dados utilizados são da base wine.dat

```{r}
wine.dat <- read.table("wine.dat", header = TRUE)
```

```{r}
sweetw.ts <- ts(wine.dat$sweetw, start = c(1980,1), freq=12)
```

```{r}
plot(sweetw.ts, xlab = "Time (months)", ylab = "sales (1000 litres)")
```

```{r}
sweetw.hw <- HoltWinters(sweetw.ts, seasonal = "mult")
```

```{r}
sweetw.hw
sqrt(sweetw.hw$SSE/length(sweetw.ts))
sd(sweetw.ts)
```

```{r}
plot(sweetw.hw$fitted)
```


```{r}
plot(sweetw.hw)
```


Four-year-ahead forecasts for the air passenger data

```{r}
data(AirPassengers)
AP <- AirPassengers
```

```{r}
AP.hw <- HoltWinters(AP, seasonal = "mult")
```

```{r}
plot(AP.hw)
```

```{r}
AP.predict <- predict(AP.hw, n.ahead = 4 * 12)
```

```{r}
ts.plot(AP, AP.predict, lty = 1:2)
```

#### Exercício

```{r}
w <- 1:100
x <- w + 100*rnorm(100)
y <- w + 100*rnorm(100)
ccf(x,y)
```
 
## Capítulo 4 - Basic Stochastic Models

O primeiro modelo é o white noise. IID com média 0 e desvio-padrão constante. 

O segundo é o Random-Walk: 
Sendo $x_t$ uma série tempora. Então $x_t$ é um Random-Walk se:
$$
x_t = x_{t−1} + w_t
$$

Onde $w_t$ é um ruído branco (white noise). Substituindo $x_{t-1} = x_{t-2} + w_{t-1}$ na equação acima e substituindo por $x_{t-2}$, seguido por $x_{t-3}$ e assim vai: 

$$
x_t =w_t +w_{t−1} +w_{t−2} +...
$$
Realizando a diferença na série Random-Walk, isto é, $x_t - x_{t-1} = w_t$, produzimos uma série estacionária que é um ruído branco. 

Vamos simular:

```{r}
x <- w <- rnorm(1000)
for (t in 2:1000) {
  x[t] <- x[t - 1] + w[t]
  }
plot(x, type = "l")
```

Veremos que o acf de um Random-Walk demonstra o leve decaimento das autocorrelações:

```{r}
acf(x)
```

Fazendo o acf da diferença:

```{r}
acf(diff(x))
```

Percebemos que ela perde toda a correlação, haja vista a diferença ser um ruído branco, isto é, uma série iid.

